【裁判字號】    89,訴,381
【裁判日期】    891207
【裁判案由】    勞保
【裁判全文】
臺北高等行政法院判決                              八十九年度訴字第三八一號
                              .
    原      告  甲○○
                丙○○○
                丁○○
                戊○○
                己○○
                  共同送達代.
    被      告  勞工保險局
    代  表  人（局長）郭芳煜
    訴訟代理人  沈文均
                方善政
右當事人間因勞保事件，原告不服行政院中華民國八十九年六月二日台八十九訴字第
一六○五九號再訴願決定，提起行政訴訟，本院判決如左︰
    主  文
再訴願決定撤銷。
訴訟費用由被告負擔。
    事  實
原告之被繼承人何安發於民國八十七三月三十一日退職退保，並於同年六月一日領取
三十九個月老年給付。嗣於八十七年九月十一日以其因糖尿病引起左足部發炎壞死，
同年四月二日做左膝蓋下截肢，於同年八月二十四日經醫師審定成殘，而檢具財團法
人長庚紀念醫院高雄分院出具之殘廢診斷書，向被告申請殘廢給付。被告審查後，以
八十七年九月二十四日八七保給字六０二０二八七號書函復以依其檢具之殘廢診斷書
記載，被保險人何安發已於八十七年三月三十一日退職退保，其於八十七年八月二十
四日經審定殘廢，係屬退保後之事故，乃核定不予給付。原告不服申請審議，經勞工
保險監理委員會以保監審字第二○七九號審定書駁回，提起訴願、再訴願，亦遭駁
回，遂提起行政訴訟。茲摘敘兩造訴辯意旨於次：
原告起訴意旨略謂：(一)原告之被繼承人何安發因糖尿病急診，於八十七年三月二十八
日住院診療，其勞工保險效力至八十七年三月三十一日二十四時後停止，並自保險效
力停止後一年內，仍可享有傷病給付或連續住院診療給付之權利，原告依據勞工保險
條例第二十條規定，向被告申請殘廢給付，依法有據。(二)現行勞工保險條例條文除第
五十七條規定：「被保險人領取殘廢給付，不能繼續從事工作者，其保險效力即行終
止。」外，即無其他保險效力即行終止規定。又勞工保險條例立法宗旨，係保障勞工
生活，促進社會安全；而現行勞工保險條例對於保險效力停止或保險效力終止，並無
明確定義；領取老年給付後，係保險效力「停止」或保險效力「終止」，亦無明確定
義。被保險人何安發在保險有效期間發生傷病，於領取老年給付後一年內，仍因同一
傷病致殘廢，依同條例第二十條第二項規定，更直接符合立法宗旨。(三)何安發係請領
勞保殘廢給付標準表第一一九項「一下肢足關節以上殘缺者」，並不符合終身不能從
事任何工作，其請領老年給付後，再請領殘廢給付，與勞工保險條例第二十一條之一
規定，並無抵觸。(四)行為應以當時之法律為依據，何安發係於八十七年九月十一日請
領殘廢給付，應適用現行之勞工保險條例。訴願及再訴願決定否准殘廢給付之理由，
引用內政部六十五年十月十五日台內社字第七０四一八九號函釋：「‧‧‧自不得再
申領傷害給付。」，與本案申請殘廢給付法令無關，顯不適當且增加法律所無規定之
限制，而損害原告之財產權，顯然抵觸中華民國憲法第一百七十二條、中央法規標準
法第十一條，現行勞工保險條例第二十條第二項及行政院勞工委員會八十五年十二月
九日台八十五勞保二字第一四四九０八號函釋。為此請求撤銷原處分及一再訴願決定
等語。
被告答辯意旨略謂：(一)按「被保險人或其受益人，於保險效力開始後，停止前發生保
險事故者，得依本條例規定，請領保險給付。」「被保險人在保險有效期間所發生之
傷病事故，於保險效力停止後，必須連續請領傷病給付或住院診療給付者，一年內仍
可享有該項保險給付之權利；傷病給付期限依第三十五條及第三十六條規定；住院診
療之被保險人經保險人自設或特約醫院認為可出院療養時，應即出院。被保險人依前
項規定連續請領保險給付期間內，因同一傷病及其引起之疾病致殘廢或死亡者，仍得
請領殘廢給付或死亡給付。其非因病癒而經保險人自設或特約醫院同意出院後，在保
險效力停止之日起一年內，因同一傷病及其引起之疾病致殘廢或死亡者亦同。」勞工
保險條例第十九條第一項、第二十條第一項、第二項定有明文。又「依本條例第五十
三條及第五十四條規定，請領殘廢給付者，以全民健康保險特約醫院或診所診斷為永
久殘廢或永不能復原之當日為本條例第三十條所定得請領之日。」為同條例施行細則
第七十八條所明訂。另依行政院勞工委員會八十五年十二月九日台八十五勞保二字第
一四四九０八號函釋：「有關在保險有效期間，發生傷病事故之被保險人，非因病癒
而經保險人自設或特約醫院同意出院後，在保險效力停止之日起一年內，因同一傷病
及其引起之疾病致殘廢或死亡者，得依勞工保險條例第二十條第二項後段規定，請領
殘廢或死亡給付。‧‧‧」惟第二十條所稱之保險效力停止，依前勞工行政中央主管
機關內政部六十五年十月十五日台內社字地七０四一八九號函釋：「勞工保險條例第
二十七條（現行條文為第二十條）所稱「脫離保險」（現修正為「保險效力停止」一
詞），係指被保險人因暫時喪失投保條件俟投保條件恢復仍可繼續參加保險者而言，
而被保險人請領老年給付‧‧‧同時辦理退保者，保險已告終止，自不得再申領傷害
給付（現修正為傷病給付）」。本件被保險人何安發於八十七年三月三十一日退職退
保，並於同年六月一日領取三十九個月老年給付在案。何安發於八十七年三月二十七
日因糖尿病引起左足部發炎壞死，同年四月二日做左膝蓋下截肢，五月十四日出院，
八月二十四日治療終止後經醫師審定成殘。據此，何安發係於八十七年三月三十一日
退職退保領取老年給付後始治療終止審定殘廢，被告依前揭規定，否准所請殘廢給付
，於法尚無不合。(二)按勞工保險效力終止，其之前勞工保險期間之法律關係即完全清
算終結，嗣後不能再發生勞保權利義務關係，與勞工保險效力一時停止，其後仍可能
再行加保，其前後年資仍得併計者不同。被保險人領得老年給付後，其之前勞工保險
期間之法律關係即完全清算終結，是勞工保險條例第五十八條第二項明訂被保險人已
領取老年給付者，不得再行參加勞工保險，另一方面即謂先前勞工保險效力已經終止
，故被保險人領取老年給付後，保險效力即行終止。(三)六十二年四月二十五日修正公
布之勞工保險條例第二十七條規定：「被保險人在保險有效期間所發生之傷害或疾病
事故，於脫離保險後，必須連續請領傷害給付或住院診療者，一年內仍可享有保險給
付之權利‧‧‧‧」，而現行勞工保險條例第二十條之規定係就該規定酌作文字修正
而來，其立法意旨、構成要件及法律效果均無不同，是本案所適用者雖為現行勞工保
險條例第二十條規定，惟內政部六十五年十月十五日台內社字第七０四一八九號函釋
於該規定仍有適用，並無疑義，原告等訴稱行為當時應以當時法律為依據，似以被告
適用舊法，顯屬誤解。原告另主張舊法之勞工保險條例第二十七條規定並無保險效力
已終止即不得再申領傷害給付，且前開函釋係不得再申領傷害給付，而決定書稱不得
申領殘廢給付，前後矛盾等語。按前開函釋係在闡明被保險人領取老年給付退保後即
無勞工保險條例第二十七條之適用，其依據係本於前述勞工保險效力終止與一時脫離
保險之本質不同，依法並無不當之處。又該函釋雖僅稱不得再申領傷害給付，並未明
文指出不得領取殘廢給付，惟本於前述該函釋之意旨及舉輕明重之法理，自亦不得請
領殘廢給付。(四)勞工保險條例第二十一條之一係以被保險人已同時具有請領殘廢給付
及老年給付之要件為前提，惟本案何安發並不符請領殘廢給付之要件，是並無勞工保
險條例第二十一條之一之問題，請駁回原告之訴等語。
    理  由
一、原告經合法通知未於言詞辯論期日到場，核無行政訴訟法第二百十八條準用民事
    訴訟法第三百八十六條所列各款情形，依被告聲請，由其一造辯論而為判決。
二、按「當事人死亡者，訴訟程序在有繼承人、遺產管理人或其他依法令應續行訴訟
    之人承受其訴訟以前當然停止」，民事訴訟法第一百六十八條定有明文，依修正
    前行政訴訟法第三十三條所定，其於行政訴訟亦準用之。修正前訴願法雖無準用
    民事訴訟法之規定，惟訴願乃行政訴訟之前置程序，且為行政救濟之一環，民事
    訴訟法關於訴訟程序之有關規定，自應類推適用。本件原受處分人即原告之被繼
    承人何安發因勞保事件，於八十九年一月四日向行政院提起再訴願後，旋於再訴
    願程序進行中之八十九年三月二十七日死亡，有何安發之戶籍謄本在卷可稽。則
    再訴願決定機關本應通知何安發之繼承人續行再訴願程序，並於其全體繼承人合
    法承受再訴願後，始為再訴願決定。乃竟未為，於八十九年六月二日所為台八十
    九訴字第一六○五九號再訴願決定仍逕以何安發為再訴願人，駁回其再訴願，於
    法自有不合。原告提起本件行政訴訟，起訴意旨雖未就此為指摘，然再訴願決定
    既有違誤，自應由本院依職權予以撤銷，由再訴願決定機關依訴願法第九十九條
    第二項準用第八十七條第一項之規定另為適法之處理。至於原告所為實體之主張
    ，尚無須審酌，併此敘明。
三、據上論結，本件原告之訴為有理由，依行政訴訟法第二百十八條、第九十八條第
    三項前段、民事訴訟法第三百八十五條第一項前段，判決如主文。
中      華      民      國    八十九    年     十二     月      七      日
                          臺北高等行政法院  第一庭
                                            審判長  法  官  鄭忠仁
                                                    法  官  林育如
                                                    法  官  楊莉莉
右為正本係照原本作成。
如不服本判決，應於送達後二十日內，向本院提出上訴狀並表明上訴理由，如於本判
決宣示後送達前提起上訴者，應於判決送達後二十日內補提上訴理由書（須按他造人
數附繕本）。
中      華      民      國    八十九    年     十二     月      七      日
                                                    書記官  黃舜民


司法院資訊處製作；財團法人民間司法改革基金會備份。
